臺灣彰化地方法院刑事判決
110年度訴字第583號
公  訴  人  臺灣彰化地方檢察署檢察官
被      告  陳孌靜



選任辯護人  張幸茵律師
上列被告因偽造文書等案件，經檢察官提起公訴(109年度偵字第
12340號)，本院判決如下：
    主    文
陳孌靜無罪(起訴書附表編號2至8部分)。
陳孌靜其餘被訴部分，公訴不受理(起訴書附表編號1部分)。
    理    由
壹、無罪部分
一、公訴意旨略以：被告陳孌靜意圖為自己不法之所有，基於詐
    欺取財與行使偽造私文書之犯意，明知告訴人曾小秋未同意
    或授權其自告訴人申設之國泰世華商業銀行(下稱國泰世華
    銀行)帳號000000000000號及000000000000號帳戶(以下就帳
    號000000000000號帳戶稱本案國泰世華銀行帳戶)提領附表
    編號2至8所示現金，竟利用告訴人自民國94年年底某日至99
    年9月下旬某日間，因委託其辦理存入款項及繳交保險費，
    而交付上開帳戶存摺、印章之機會，於附表編號2至8所示之
    時間，擅自於空白之取款憑條上，填寫如附表編號2至8所示
    之提款金額，並盜蓋其所保管告訴人之印章8枚，偽造附表
    編號2至8所示之取款憑條後，持之向國泰世華銀行之櫃臺辦
    理提款以行使，致國泰世華銀行人員陷於錯誤，而交付告訴
    人上開帳戶如附表編號2至8所示之金額共新臺幣(下同)58萬
    7,000元，並將上開款項挪為個人私用，足以生損害於告訴
    人及國泰世華銀行管理客戶業務審核之正確性。因認被告涉
    犯刑法第216條、第210條行使偽造私文書、103年6月18日修
    正前刑法第339條第1項之詐欺取財等罪嫌。
二、刑事訴訟法第308條前段規定，無罪之判決書只須記載主文
    及理由。而其理由之論敘，僅須與卷存證據資料相符，且與
    經驗法則、論理法則無違即可，所使用之證據亦不以具有證
    據能力者為限，即使不具證據能力之傳聞證據，亦非不得資
    為彈劾證據使用。故無罪之判決書，就傳聞證據是否例外具
    有證據能力，本無須於理由內論敘說明(最高法院110年度台
    上字第2980號判決意旨參照)。準此，下述本院採為認定被
    告無罪所使用之證據，不以具有證據能力者為限，爰不論述
    所援引有關證據之證據能力，先予敘明。
三、犯罪事實應依證據認定之，無證據不得認定犯罪事實。不能
    證明被告犯罪者，應諭知無罪之判決，刑事訴訟法第154條
    第2項、第301條第1項分別定有明文。又事實之認定，應憑
    證據，如未能發現相當證據，或證據不足以證明，自不能以
    推測或擬制之方法，以為裁判基礎。而認定犯罪事實所憑之
    證據，雖不以直接證據為限，間接證據亦包括在內。然而無
    論直接證據或間接證據，其為訴訟上之證明，須於通常一般
    之人均不致有所懷疑，而得確信其為真實之程度者，始得據
    為有罪之認定。倘其證明尚未達到此一程度，而有合理之懷
    疑存在，無從使事實審法院得有罪之確信時，即應由法院為
    諭知被告無罪之判決。再者刑事訴訟法第161條第1項規定：
    檢察官就被告犯罪事實，應負舉證責任，並指出證明之方法
    。因此，檢察官對於起訴之犯罪事實，應負提出證據及說服
    之實質舉證責任。倘其所提出之證據，不足為被告有罪之積
    極證明，或其指出證明之方法，無從說服法院以形成被告有
    罪之心證，基於無罪推定之原則，自應為被告無罪判決之諭
    知。縱使被告否認犯罪事實所持之辯解不能成立，仍不能以
    此資為積極證據，而遽為有罪之認定。
四、公訴意旨認被告涉有上開罪嫌，無非係以被告於偵查中之供
    述、證人即告訴人於偵查中之證述、證人劉雅茹、薛伊玲於
    偵查中之證述、臺灣高等法院臺中分院107年度上易字第330
    號民事判決書、臺灣彰化地方檢察署103年度偵續字第58號
    案彰化縣警察局彰化分局102年5月5日、9日(被告)警詢筆錄
    、附表編號2至8所示提款之取款憑條影本等為其主要論據。
     
五、訊據被告固坦承有於附表編號2至8所示之時間，在空白之取
    款憑條上，填寫如附表編號2至8所示之提款金額，並於其上
    蓋用告訴人之印章後，持之向國泰世華銀行之櫃臺人員辦理
    提款，而領得如附表編號2至8所示金額等事實。惟堅詞否認
    有何上開行使偽造私文書、詐欺取財等犯行，辯稱：我有保
    管告訴人國泰世華銀行帳戶之存摺、印章，附表編號2至8所
    示之款項是我填取款憑條，蓋告訴人的印章提領。但我是經
    告訴人的授權而提款這些款項。領完錢我還會把存摺和錢給
    她核對，但沒有簽其他單據等語。經查：
(一)被告於附表編號2至8所示之時間，在空白之取款憑條上，填
    寫如附表編號2至8所示之提款金額，並於其上蓋用被告所保
    管之告訴人印章後，持之向國泰世華商業銀行之櫃臺人員辦
    理提款，而自本案國泰世華銀行帳戶領得如附表編號2至8所
    示金額等事實，業經被告供承不諱，並經證人即告訴人證述
    在卷。復有提領如附表編號2至8所示款項之取款憑條、本案
    國泰世華銀行帳戶之交易明細在卷可稽(見100年度他字第23
    42號影卷三第51、71、74、90、101、103頁，109年度他字
    第477號卷第87頁，103年度偵續字第58號影卷第95、96、98
    、99、108頁)，此部分事實，堪以認定。
(二)公訴人雖以臺灣高等法院臺中分院107年度上易字第330號民
    事判決書作為佐證被告係未經告訴人同意於附表編號2至8所
    示之時間，自本案國泰世華銀行帳戶提領如附表編號2至8所
    示款項之證據之一。惟觀諸上開民事判決書所載內容，該案
    乃係本案告訴人對本案被告提出交付金錢之民事訴訟，主張
    本案被告逾越權限，私自領取如附表編號2至8所示之款項。
    本案被告於上開民事事件中，抗辯其係經本案告訴人授權而
    提領如附表編號2至8所示之款項。依民事舉證責任分配原則
    ，本案被告應就其提領如附表編號2至8所示之款項，係經本
    案告訴人授權之有利於己之事實，負舉證責任。嗣因該案承
    辦法官審理後，認本案被告對於本案告訴人有授權其提領如
    附表編號2至8所示款項之有利於己之事實，未能舉證以實其
    說，難信其抗辯為真實，故本案告訴人主張本案被告係逾越
    權限擅自領取如附表編號2至8所示之款項，堪信屬實。然民
    事事件與刑事案件之舉證責任不同，依上開理由欄三之說明
    ，可知刑事案件之舉證責任在檢察官，且需實質舉證證明至
    通常一般人均不致於有所懷疑，堪予確信其已臻真實之程度
    ，法院始得據為被告有罪之判決；被告則基於「不自證己罪
    原則」不負自證清白之責任，不能因被告未能提出證據資料
    證明其無罪，即認定其有罪；倘檢察官之舉證尚未達到此一
    程度，而有合理性之懷疑存在，致使無從為有罪之確信時，
    即應由法院為被告無罪諭知。則本案應由檢察官就被告行為
    符合偽造私文書、行使偽造私文書、詐欺取財等罪之構成要
    件，負舉證責任，非如上開民事事件，應由被告就其所稱已
    得告訴人授權，方提領如附表編號2至8所示款項之事實，舉
    證證明。故尚難以臺灣高等法院臺中分院107年度上易字第3
    30號民事判決內容及結果，即遽認被告有公訴意旨所稱前開
    犯行。
(三)證人即告訴人雖指證稱渠係為幫被告做業績，而開立本案國
    泰世華銀行帳戶(告訴人原先係91年11月21日開立國泰商業
    銀行帳號0000000000000號帳戶，該帳戶為綜合理財型帳戶
    ，其連結之實體帳戶為0000000000000，即0000000000000號
    帳戶為虛擬帳戶，實際交易帳戶為0000000000000。嗣因國
    泰世華銀行於92年10月27日合併後，將0000000000000號帳
    戶一分為二即帳號000000000000號帳戶、帳號000000000000
    號帳戶，見100年度他字第2342號影卷一第19至21頁所附國
    泰世華銀行彰泰分行100年8月3日100國泰世華銀彰泰字第26
    5號函及開戶基本資料；100年度他字第2342號卷二第1、2頁
    所附國泰世華銀行彰泰分行100年11月11日100國泰世華銀彰
    泰字第5號函)。之後渠將該帳戶印章及存摺交給被告保管，
    由被告幫渠轉帳、繳保險費，渠會拿現金給被告繳保險費、
    轉帳及匯款。被告表示可以幫忙將現金存入帳戶及繳交保險
    費，渠只同意被告處理這些事，其他的都沒有請被告幫忙處
    理，亦無授權。渠帳戶內之金錢都是渠先生賺的錢，渠會固
    定拿給被告，請被告幫忙存款，因為被告叫渠要存私房錢，
    不可以讓渠先生知道，所以這些錢是渠要存私房錢之用，不
    會使用帳戶內的存款交保險費。渠繳保險費的錢會另外拿給
    被告，被告會跟渠說保險費快到期了，渠就會存保險費起來
    ，之後拿給被告繳交保險費。渠將本案國泰世華銀行帳戶之
    印章及存摺交由被告保管期間，只有1次因為渠朋友要娶媳
    婦跟渠借錢，渠請朋友直接跟被告拿錢，被告領出款項後交
    給渠朋友，除此之外，渠不曾指示被告自本案國泰世華銀行
    帳戶領款。被告提領如附表編號2至8所示款項之時間，渠均
    因病住院，被告沒有拿錢到醫院給渠等情【見109年度他字
    第477號卷第272至274頁，本院卷第2宗(下稱本院卷2，並就
    本院卷第1宗下稱本院卷1)第41至61頁】。惟查：
  1.告訴人於100年間曾對被告提出行使偽造私文書等告訴，指
    訴被告自91年11月27日起至99年8月31日止，未經告訴人授
    權或同意，持告訴人之印鑑、存摺，以告訴人名義，向國泰
    世華銀行彰泰分行盜領包含本案國泰世華銀行帳戶在內之款
    項，共計771萬889元而侵占入己。經臺灣彰化地方檢察署檢
    察官以102年度偵字第4962號為不起訴處分後，告訴人聲請
    再議，由臺灣高等檢察署臺中檢察分署檢察長發回續行偵查
    後，臺灣彰化地方檢察署檢察官仍以103年度偵續字第58號
    為不起訴處分。告訴人聲請再議，經臺灣高等檢察署臺中檢
    察分署檢察長以105年度上聲議字第1186號處分書駁回再議
    確定(下稱前案)，而告訴人於前案指訴被告未經渠授權或同
    意，領取渠帳戶內款項之時間、交易帳號類別、金額，均詳
    如前案臺灣彰化地方檢察署103年度偵續字第58號不起訴處
    分書之附件一所載(見本院卷1第323至327頁)等節，業經本
    院調取前案卷宗核閱無訛，並有臺灣彰化地方檢察署103年
    度偵續字第58號不起訴處分書在卷可佐(見本院卷1第309至3
    27頁)。而告訴人於前案警詢時自承渠於91年11月下旬在國
    泰世華銀行開立本案國泰世華銀行帳戶後，將保險費交給被
    告存入本案國泰世華銀行帳戶內，再由帳戶內扣款繳交保險
    費。因被告叫渠要存老本才有保險，叫渠將錢存入本案國泰
    世華銀行帳戶，並將帳戶、印鑑交給其保管，方便其存款、
    繳交保費及財務規劃。渠覺得被告說得很有道理，就將存簿
    、印鑑交給被告全權處理，迄至99年接近年底始要回存簿、
    印鑑等情(見100年度他字第2342號影卷一第2、3、15頁)。
    被告於前案警詢時並供承告訴人係於94年底將渠國泰世華銀
    行帳戶之帳簿、印鑑交予其保管(見彰化縣警察局彰化分局
    彰警分偵字第1020021976號卷第3頁)。可見告訴人係長期將
    本案國泰世華銀行帳戶之存簿、印鑑交給被告保管，並非因
    委任被告辦理單一事件，而短暫交付本案國泰世華銀行帳戶
    之存簿、印鑑予被告使用。告訴人並稱係將「帳戶、印鑑都
    交給被告全權處理」(見100年度他字第2342號影卷一第3頁)
    ，則告訴人所稱就本案國泰世華銀行帳戶，渠僅授權被告處
    理存款及繳交保險費範圍內之事務，不包含其他提款等事務
    一節，是否與事實相符，即非無疑。
  2.告訴人就本案國泰世華銀行帳戶之各筆交易情形，於前案警
     詢時，雖逐筆與被告對帳。惟觀諸告訴人於前案警詢時所
    述，可知告訴人當時就帳戶交易明細所示提領、轉帳、存入
    等各種交易情形，是否係經渠授權或同意被告辦理，主要係
    以渠記憶、交易當時有無相關電話費用、保險費需要繳納或
    有無支票兌現需要支付票款、是否為保險理賠金匯入等情形
    ，予以認定被告進行該筆交易有無得渠授權或同意。且就渠
    認為被告係未經渠同意或授權而辦理該筆交易者，要求被告
    提出證據證明係經渠同意或授權，如被告無法提出，渠即主
    張該筆交易為被告未經渠同意或授權而逕行辦理(見彰化縣
    警察局彰化分局彰警分偵字第1020021976號卷第123頁背面
    至第126頁、第148至152、154至164、166至181、183至199
    、201至206頁)。然告訴人業已證述渠所稱被告經渠同意或
    授權而辦理本案國泰世華銀行帳戶交易情形者，係經渠口頭
    授權，沒有書面文件(見本院卷2第60、61頁)。而告訴人於
    前案對被告提出告訴，第1次製作警詢筆錄之時間為100年7
    月5日(見100年度他字第2342號影卷一第1至18頁)；告訴人
    就本案國泰世華銀行帳戶之各筆交易情形，於前案警詢逐筆
    與被告對帳之時間係自102年4月27日起(見彰化縣警察局彰
    化分局彰警分偵字第1020021976號卷第123頁背面至第126頁
    )，與公訴意旨所稱被告提領如附表編號2至8所示款項之時
    間，均間隔相當之時日。又依本案國泰世華銀行帳戶之交易
    明細所示(見103年度偵續字第58號影卷第89至106、108至11
    0頁)，本案國泰世華銀行帳戶之交易頻繁、交易類型多樣，
    則告訴人就本案國泰世華銀行帳戶之各筆交易，有無授權或
    同意被告進行之記憶，是否均正確無誤，實非無疑。況告訴
    人於前案警詢時固指訴被告係未經渠同意或授權，填寫取款
    憑條，自本案國泰世華銀行帳戶，提領如附表編號2至8所示
    之款項(見彰化縣警察局彰化分局彰警分偵字第1020021976
    號卷第158頁背面、第163頁背面、第164頁、第169頁背面、
    第170頁、第174頁、第194頁)。然前案經檢察官於偵查中命
    告訴人、告訴代理人蔡其龍律師提供被告涉嫌侵占款項之明
    細【含時間、帳戶(號)、金額、總計等情形】後，由告訴代
    理人張績寶律師提出書狀(書狀名稱：刑事陳報二狀)以明細
    表說明告訴人本案國泰世華銀行帳戶遭被告以取款憑條盜領
    款項之情形(見102年度核交字第98號影卷第9至14頁)，並於
    偵查時表示：「(問：是否提供被告陳孌靜侵占款項明細資
    料?)總共有3個帳戶，帳號0000000000000號，金額為105萬4
    012元。帳號000000000000號，總金額512萬2058元。帳號00
    0000000000金額為153萬4819元。今日所呈陳報二狀是曾小
    秋與警方處一筆一筆對出來，認為被告涉嫌侵占的金額。」
    (見102年度核交字第98號影卷第7頁)。告訴人復於前案偵查
    時陳稱上述告訴代理人張績寶律師提出之被告之侵占明細，
    是渠提供給告訴代理人等語(見102年度核交字第98號影卷第
    15頁)。惟上述前案告訴代理人張績寶律師所陳報被告以取
    款憑條盜領本案國泰世華銀行帳戶內款項之明細表，卻不包
    括被告於如附表編號2至8所示之時間，自本案國泰世華銀行
    帳戶內，提領如附表編號2至8所示款項之情形。則告訴人對
    於渠有無授權或同意被告於如附表編號2至8所示之時間，自
    本案國泰世華銀行帳戶，提領如附表編號2至8所示款項一事
    ，指訴顯有前後不一之情形。實難僅憑告訴人片面單一指訴
    即認定被告於如附表編號2至8所示之時間，在空白之取款憑
    條上，填寫如附表編號2至8所示之提款金額，並蓋用告訴人
    交予其保管之印章，持以向國泰世華銀行之櫃臺人員，領取
    如附表編號2至8所示之款項，係全然未經告訴人同意或授權
    下所為，自難認定被告有何偽造私文書、行使偽造私文書及
    詐欺取財等犯行。
(四)告訴人於93年12月21日至94年1月15日、95年3月24日至4月5
    日、95年8月29日至9月1日、96年3月30日至4月9日、96年5
    月7日至5月11日、96年10月20日至10月29日、97年1月12日
    至1月14日、97年8月19日至8月20日、98年3月5日至3月12日
    、98年7月20日至8月12日、99年2月19日至2月26日期間，均
    因病在醫院住院一節，業據被告於臺灣高等法院臺中分院10
    7年度上易字第330號民事事件準備程序時，透過訴訟代理人
    表示其不爭執此事(見107年度上易字第330號影卷第145、14
    6頁)，並有告訴人之秀傳醫療社團法人秀傳紀念醫院之病歷
    在卷足憑(見106年度訴字第274號影卷第7至9頁)。固堪認被
    告提領如附表編號2至8所示款項之時間，告訴人均因病住院
    。然告訴人於本院審理時業已證稱：95年至100年間，我曾
    經多次因為生病而住院，當時是我女兒劉雅茹白天到醫院照
    顧我，我先生是白天到醫院來看我一下，會煮東西過來給我
    吃，傍晚黃昏時再過來照顧我，主要是劉雅茹白天照顧我，
    我先生晚上照顧我。我住院時跟劉雅茹說：「把爸爸昨天和
    今天賺的錢一起收起來，不然怕妳爸爸亂花掉」。所以我住
    院期間，我先生沒有拿錢給我，是先由劉雅茹把我先生的收
    入收起來再拿給我，被告到醫院看我時，我再將錢直接交給
    被告幫我存起來等語(見本院卷2第59至60頁)。又告訴人於
    臺灣高等法院臺中分院107年度上易字第330號民事事件準備
    程序，透過訴訟代理人表示渠不爭執於渠住院期間之97年8
    月19日授權被告自本案國泰世華銀行帳戶轉帳2萬4000元、
    於渠住院期間之98年3月12日授權被告存入4萬元至本案國泰
    世華銀行帳戶、於渠住院期間之98年8月6日授權被告自本案
    國泰世華銀行帳戶轉帳3萬4860元、於渠住院期間之99年2月
    25日授權被告自本案國泰世華銀行轉帳2萬652元等情(見107
    年度上易字第330號影卷第146、147頁)。可見告訴人於住院
    期間，亦會與被告有金錢往來，並授權被告以本案國泰世華
    銀行帳戶處理金錢事務，自難以被告提領如附表編號2至8所
    示款項之時間，告訴人均在醫院住院，即遽認被告係未經告
    訴人授權或同意，自本案國泰世華銀行帳戶，提領如附表編
    號2至8所示之款項。
(五)證人劉雅茹於本案偵查及本院準備程序時雖證稱：我媽媽生病住院的時候，大部分是我在照顧她，有時候是我嫂嫂薛伊玲，少部分是我爸爸。我媽媽真正開刀的時間是我讀高中夜校的時候，所以基本上白天是我在照顧，晚上我爸爸下班會過去。我沒有看過被告拿錢給我媽媽，只看過我媽媽拿錢給被告，我媽媽都說是要交保費。我在家裡、醫院都有看過我媽媽拿錢給被告，頻率很常，我媽媽不住院的期間，被告很常去找我媽媽，1個禮拜會有2、3次，被告過來的時間白天或晚上都有，有時吃飯時間也會找我媽媽。被告找我媽媽聊天的內容大部分是一般聊天，再來就是關於保費的部分。我媽媽住院，被告來找我媽媽時，我都會在場，我媽媽在家，被告來找我媽媽時，有時我會在場，因為當時我高中要上夜校。我媽媽住院的時候，有時候我去醫院，我爸爸會先拿一部分的錢給我，然後我再拿給我媽。如果是下班之後，我爸爸偶爾也會自己拿錢給我媽。因為我爸爸擔心我們在醫院沒得花錢，他會把錢拿給我，保管在我這裡，我媽媽雖然在床上虛弱，但她意識是清楚的，所以我爸爸還是會直接拿錢給我媽媽，因為我爸爸擔心我媽媽在醫院有人要收費或繳一些支出。我媽媽從93年到99年間有多次住院情況，因為她在洗腎，當時她有很多次開刀，住院原因是因為開刀、發炎、感染都有。我媽媽住院期間，我們沒有請看護，主要是我跟嫂嫂在白天的時候負責照顧我媽媽，晚上我爸爸偶爾會過去。只要我媽媽有住院，被告就會來醫院找我媽媽，但不會每天來探望，可能1個禮拜至少會有2、3次來探望，比我媽媽在家時，被告來找我媽媽的次數少。我在醫院照顧我媽媽時，有看到被告來探望我媽媽，我很確定被告來醫院探望我媽媽時，沒有拿錢給我媽媽，我很確定被告沒有將她於95年4月3日提領的10萬元，在我面前交給我媽媽。我沒印象我媽媽住院期間(指告訴人於93年12月21日至94年1月15日、95年3月24日至4月5日、95年8月29日至9月1日、96年3月30日至4月9日、96年5月7日至5月11日、96年10月20日至10月29日、97年1月12日至1月14日、97年8月19日至20日、98年3月5日至3月12日、98年7月20日至8月12日、99年2月19日至2月26日住院期間)，被告有領現金到醫院去交給我媽媽的情況，也沒有交現金給我、我嫂嫂、我爸爸的情況等語(見109年度偵字第12340號卷第252、253頁，本院卷2第62至69頁)。惟證人劉雅茹亦證述被告來找告訴人時，渠不會全程在場，且依渠所言，渠於上述告訴人住院期間，並非每日全天候在醫院照顧告訴人，證人劉雅茹復證稱：「(問：有無看過妳媽媽開票或是拿支票或跟被告講說要轉錢到其他帳號?)支票這種東西當時我年紀還小不懂。」、「(問：所以就算妳有看到也不清楚對不對?)我應該是沒有看過這個東西。」、「(問：在95年至99年妳媽媽住院的期間，妳在照顧妳媽媽的時候，被告去醫院探望妳媽媽的情形，會有1天去好幾次的情形，還是1天就是大概去1次?)1天大概去1次。」、「(問：不會有1天去兩次的情況嗎?)我沒有看到，但我會問她今天陳小姐有來嗎，她會說有來啊，可是有時候晚上的時候她會再出現一遍。」等語(見本院卷2第64、65、70頁)。則證人劉雅茹於被告每次至告訴人住處找告訴人，或告訴人住院期間，至醫院探望告訴人時，是否每次均在場並全程見聞告訴人、被告間之談話，而完全清楚告訴人與被告間所有金錢往來事宜，及瞭解告訴人、被告當次會面之目的，要非毫無疑義。況且本案發生時間，距離證人劉雅茹作證時間已經過多年，為時甚久，而證人劉雅茹於本案案發當時，僅係就讀夜校之高中生，告訴人是否會將渠委由被告處理本案國泰世華銀行帳戶之各筆交易情形、渠與被告間金錢往來事務，毫無保留、鉅細靡遺的告知證人劉雅茹；證人劉雅茹就非屬渠自身金錢往來事務，是否仍記憶清晰，亦均有可疑。又被告有無將所提領如附表編號2至8所示之款項交付與告訴人，與告訴人有無授權或同意被告提領該等款項，核屬二事，倘告訴人係授權或同意被告提領上開款項，以為渠辦理其他事務之用，被告即未必需將提領之款項交付與告訴人。綜上所述，尚難以證人劉雅茹所述渠不曾看見被告交付金錢與告訴人之證詞，即率爾推認被告自本案國泰世華銀行帳戶，提領如附表編號2至8所示之款項，係未獲告訴人授權或同意而為之。
(六)證人即告訴人之媳婦薛伊玲於本案偵查及本院審理時固證稱
    ：我於91年間嫁到劉家，有關結婚、喜宴的費用是我公公、
    婆婆處理。我婆婆住院相關醫藥費用是我公公付的。我公公
    會把工作所得都交給我婆婆，我婆婆本身沒有在工作。我於
    94年到99年9月間，與告訴人住一起，曾經見過被告，我婆
    婆不住院的期間，被告幾乎天天來找告訴人，我不曾看過被
    告拿錢給我婆婆，也沒有聽過我婆婆跟我說被告有拿錢給她
    。我婆婆住院的時候，我有時候白天會去照顧我婆婆，但我
    去醫院的頻率不高，去的時間，因為時間太久，有點忘記。
    我去醫院時有看到被告來找我婆婆，如果我沒有事的話，我
    都在那裡，如果說要弄水或者買東西我才會離開病房。因為
    我公公都把收入拿去醫院交給我婆婆，我去醫院時，幾乎都
    有看到我婆婆把收入交給被告。我婆婆拿錢給被告，有時候
    是她要繳保險費，剩下的都是我公公賺的所得要存起來，我
    不清楚被告給我婆婆或我家做什麼財務規劃。我只看過我婆
    婆拿現金給被告，沒看過我婆婆拿支票、存摺或印鑑給被告
    。我只有在我婆婆住院時間比較長的時候，才會去幫忙照顧
    ，我婆婆住院時間比較短的時候，我不一定會去幫忙照顧。
    劉雅茹也會去醫院照顧我婆婆，我跟劉雅茹不會同時到醫院
    照顧我婆婆，是劉雅茹有事就是她做美髮，有時候她可能有
    接一些客人預訂，她過去工作，我就會去醫院頂替一下，劉
    雅茹唸國中的時候就開始在打工，但時間太久，我不太記得
    劉雅茹打工時間有沒有固定。於95年至99年間，我受僱做美
    髮工作，上班的時間大概是早上9點，下班大概晚上8點半左
    右，如果我需要去醫院幫忙接替劉雅茹，就會請假。我公公
    是有時候還沒上班，早上或中午比較早起床，會過去醫院看
    一下我婆婆，晚上他下班再過去醫院。我在醫院的時候，都
    沒有看到被告拿現金給我婆婆等語(見109年度偵字第12340
    號卷第253、254頁，本院卷2第73至79頁)。可見證人薛伊玲
    並非於告訴人每次因病住院時，均會前往醫院照顧告訴人，
    縱有於告訴人住院期間，至醫院照顧告訴人，亦未必每日皆
    前往。渠應無法肯認被告於告訴人住院期間，提領如附表編
    號2至8所示款項後，究竟有無至醫院交付與告訴人等情，自
    難以證人薛伊玲之證詞，為不利於被告之認定。
六、綜上所述，公訴人所舉之證據，其為訴訟上之證明，於通常
    一般人仍有合理之懷疑存在，尚未達於可確信其真實之程度
    ，而無從說服本院以形成被告於如附表編號2至8所示之時間
    ，自本案國泰世華銀行帳戶，提領如附表編號2至8所示款項
    之舉止，有何偽造私文書、行使偽造私文書及詐欺取財等犯
    行之有罪心證，揆諸前揭說明，自應諭知被告無罪之判決。
貳、不受理部分
一、公訴意旨另以：被告意圖為自己不法之所有，基於詐欺取財
    與行使偽造私文書之犯意，明知告訴人未同意或授權其自告
    訴人申設之國泰世華銀行帳號000000000000號帳戶提領附表
    編號1所示現金，竟利用告訴人自94年年底某日至99年9月下
    旬某日間，因委託其辦理存入款項及繳交保險費，而交付上
    開帳戶存摺、印章之機會，於附表編號1所示之時間，擅自
    於空白之取款憑條上，填寫如附表編號1所示之提款金額，
    並盜蓋其所保管告訴人之印章1枚，偽造附表編號1所示之取
    款憑條後，持之向國泰世華銀行之櫃臺辦理提款以行使，致
    國泰世華銀行人員陷於錯誤，而交付告訴人上開帳戶如附表
    編號1所示之金額10萬元，並將上開款項挪為個人私用，足
    以生損害於告訴人及國泰世華銀行管理客戶業務審核之正確
    性。因認被告涉犯刑法第216條、第210條行使偽造私文書、
    103年6月18日修正前刑法第339條第1項之詐欺取財等罪嫌。
二、案件曾為不起訴處分，而違背第260條之規定再行起訴者，
    應諭知不受理判決，刑事訴訟法第303條第4款規定參照。而
    刑事訴訟法第260條第1款所謂發現新事實或新證據，係指於
    不起訴處分前未經發現至其後始行發現者而言，若不起訴處
    分前，已經提出之證據，經檢察官調查斟酌者，即非該條款
    所謂發見之新證據，不得據以再行起訴（最高法院57年度台
    上字第1256號判決、94年度台上字第4676號判決參照)。又
    所謂發見新事實或新證據，得對於不起訴處分已確定之同一
    案件再行起訴，固包括因傳訊證人發見新證據之情形在內，
    檢察官依據證人之證言對被告為不起訴處分確定後，再行傳
    訊同一證人，如該證人為與前案證言相異之證言，足認被告
    有犯罪嫌疑者，仍難謂非發見新證據(最高法院74年度台上
    字第4114號判決參照)。依此，反面言之，若證人之供述證
    據於前案不起訴處分前業已存在且經前案檢察官調查斟酌，
    於後續再為相同之證述，即應非屬刑事訴訟法第260條第1款
    所稱之新證據。此外法官依據法律獨立審判，憲法第80條定
    有明文。審理之法官，綜合個案情節，本於法律確信作出判
    斷，是以各承辦法官依據不同案件，作出不同判斷，其見解
    並不當然受其他法官之拘束。另案民事判決係該案承審法官
    就另案所為之判決，法官本得依據法律表示見解而為獨立審
    判已難認屬新證據而得為再審之理由(最高法院101年度台抗
    字第800號裁定意旨參照)。
三、經查：
(一)上開公訴意旨所稱被告明知告訴人未同意或授權其自告訴人
    申設之國泰世華銀行帳號000000000000號帳戶提領如附表編
    號1所示現金，竟於附表編號1所示之時間，擅自於空白之取
    款憑條上，填寫如附表編號1所示之提款金額，並盜蓋其所
    保管告訴人之印章，偽造附表編號1所示之取款憑條後，持
    之向國泰世華銀行之櫃臺辦理提款以行使，致國泰世華銀行
    人員陷於錯誤，而交付告訴人上開帳戶如附表編號1所示之
    金額10萬元，並將上開款項挪為個人私用，足以生損害於告
    訴人及國泰世華銀行管理客戶業務審核之正確性等事實，曾
    經臺灣彰化地方檢察署檢察官以前案為不起訴處分確定。而
    依本案起訴書所載檢察官係因認告訴人對被告提出民事請求
    交付金錢，經臺灣高等法院臺中分院107年度上易字第330號
    民事判決勝訴，認被告未取得告訴人授權而提領如附表編號
    1所示之金額，並經臺灣彰化地方檢察署檢察官傳喚證人劉
    雅茹、薛伊玲等到庭證述綦詳，此部分之事證未及經前案檢
    察官斟酌調查，符合新證據之情形，而就被告此部分行為再
    行起訴。
(二)惟臺灣高等法院臺中分院107年度上易字第330號民事判決係
    該案承審法官就告訴人與被告間之民事紛爭所為之判決。然
    法官本得依據法律表示見解而為獨立審判，上開民事判決自
    難認係屬刑事訴訟法第260條第1款所稱之新證據。
(三)證人劉雅茹、薛伊玲於被告先前經檢察官為前案不起訴處分
    前，即均已作過證，則應先檢視上開2位證人於前案不起訴
    處分確定後所為證詞，與渠等先前之證詞，有無相異之處，
    抑或僅屬細節之補充，以判斷是否符合刑事訴訟法第260條
    第1款所稱之「新證據」。經查：
　1.證人劉雅茹部分：
 (1)於前案偵查時證稱：「(問：你母親曾小秋住院時，你是否
    均有在醫院照顧你母親?)幾乎都是我在醫院陪母親。」、「
    (問：你母親曾小秋住院期間，是否有委託陳孌靜幫她提領
    現金?)沒有，因為住院期間不需要這麼多錢，我也從來沒有
    聽過曾小秋要陳孌靜去領錢，也無看過陳孌靜領錢後交給曾
    小秋。」、「(問：有無其他意見或陳述?)曾小秋住院期間
    ，所需生活費用均由我父親劉存倉提供，劉存倉也幾乎每日
    會到醫院，我母親住院期間意識很清楚，曾小秋每日均會向
    劉存倉收取今日的開銷費用，反而我有看過曾小秋再將現金
    交給陳孌靜充當保費，所以沒有看過陳孌靜拿錢給曾小秋。
    」等語(見102年度偵字第4962號卷第21頁背面)。
 (2)於本案偵查時證稱：我與告訴人是母女，並住一起，我有看
    過被告。94年到99年9月間，告訴人有住院，住院時間我不
    記得，要看資料才記得，當時是我照顧告訴人。「(問：告
    訴人住院期間，有沒有看過被告去找告訴人?頻率為何?)有
    ，很頻繁，1個禮拜會有2、3次。」、「(問：告訴人不住院
    的期間，有沒有看過被告去找告訴人?頻率為何?)有，很常
    ，1個禮拜會有4、5天。」、「(問：被告去找告訴人的過程
    你有無在場?)住院時我都會在場，在家裡時有時我會在場，
    因為當時我高中要上夜校。」、「(問：被告來找告訴人通
    常是白天或晚上?)都有，有時吃飯時間也會找告訴人。」、
    「(問：被告跟告訴人聊什麼?)一般聊天話題，跟錢有關的
    都是關於保費。」、「(問：有無看過被告拿錢給告訴人?)
    沒有。」、「(問：除了你看過之外，有沒有聽過告訴人跟
    你說被告有拿錢給他?)沒有。」、「(問：先前與被告有無
    糾紛?)案發前沒有，案發後我有對被告就誹謗部分做筆錄，
    但我不確定是不是提告。」、「(問：有無補充?)我父親每
    天都有營收現金，都會將現金交給告訴人，住院期間我看到
    告訴人會將現金轉交給被告。」等語(見109年度偵字第1234
    0號卷第252、253頁)。　　
 (3)經比對證人劉雅茹於前案偵查、本案偵查時之證詞，可知渠
    均係證述不曾看過被告拿錢給告訴人，只看過告訴人拿錢給
    被告等情節，前、後並無不同之處。而證人劉雅茹於前案之
    證述既經前案檢察官判斷斟酌後，認為應對被告為不起訴處
    分，則渠於本案偵查時再為相同之證述，即尚難認係屬刑事
    訴訟法第260條第1款所稱之新證據。
　2.證人薛伊玲部分：
 (1)於前案警詢時證稱：因陳孌靜指稱曾小秋委託她在國泰世華
    銀行所提領現金，都有交給曾小秋本人，我當時都有在場，
    所以警方通知我前來製作調查筆錄，釐清案情。我於91年9
    月18日嫁給我婆婆曾小秋大兒子劉宗昇，當時陳孌靜每2至3
    天會到曾小秋彰化住家中找她聊天，交往相當密切。後來曾
    小秋身體不好時常住院，被告也時常至醫院照顧我婆婆，我
    婆婆與被告情同姐妹，也非常相信被告，就將她在國泰世華
    銀行的帳簿與印章交給被告代為繳交保費及現金存款，我和
    被告平時都沒有什麼往來互動，偶爾會找我聊天。「(問：
    陳孌靜是否向你提過她有幫你婆婆領取在國泰世華銀行帳簿
    內的現金?)從來沒有向我提起過。」、「(問：你是否有當
    場看到陳孌靜幫你婆婆領取在國泰世華銀行帳簿內的現金在
    妳與婆婆同住處交給妳婆婆曾小秋?)從來沒有過。」、「(
    問：你是否有看過你婆婆將現金交給陳孌靜委託代為繳交保
    費?)有。」、「(問：你看過幾次?)我都跟我婆婆曾小秋住
    在一起，跟我婆婆感情很好，我婆婆都是我在照顧，所以我
    從92年初開始至99年6-7月，每月在我與婆婆同住處彰化市○
    ○路0段000巷00號3樓我婆婆房間內，當場看到我婆婆會將保
    費及存款現金交給陳孌靜，有時候1個月我婆婆會有2次將現
    金交給陳孌靜代為繳交保費及存款。後來於95年11月我與婆
    婆搬至彰化市○○路0段000巷00弄00號，陳孌靜也是每月會至
    該住處我婆婆3樓房間內向我婆婆收取保費及存款現金，當
    時我都有在場。」等語(見100年度他字第2342號卷四第137
    頁)。
 (2)於本案偵查時證稱：告訴人與我為婆媳，我與告訴人於94年
    到99年9月間有住一起，我有見過被告，我先前與被告沒有
    糾紛。94年到99年9月間，告訴人有住院。告訴人住院期間
    ，我去醫院頻率不高，我曾經去醫院時有看到被告。告訴人
    不住院的期間，我有看過被告去找告訴人，頻率是被告幾乎
    天天去找告訴人。「(問：有無看過被告拿錢給告訴人?)沒
    有。」、「(問：除了你看到之外，有沒有聽過告訴人跟你
    說被告有拿錢給他?)沒有。」等語(見109年度偵字第12340
    號卷第253、254頁)。
 (3)經比對證人薛伊玲於前案警詢、本案偵查時之證詞，可知渠
    亦均係證述不曾看過被告拿錢給告訴人等情節，前、後並無
    不同之處。而證人薛伊玲於前案之證述既經前案檢察官判斷
    斟酌後，認為應對被告為不起訴處分，則渠於本案偵查時再
    為相同之證述，亦難認係屬刑事訴訟法第260條第1款所稱之
    新證據。
(四)綜上所述，檢察官就上開(附表編號1部分)前案之同一案件
    為不起訴處分確定後，並未發現新事實或新證據即再行起訴
    ，核與刑事訴訟法第260條規定尚有未合，爰依刑事訴訟法
    第303條第4款規定，諭知公訴不受理之判決。
(五)辯護人雖以起訴意旨所稱被告擅自於附表編號2至8所示之時
    間，持告訴人之印章，偽造取款憑條後，自告訴人申設之本
    案國泰世華銀行帳戶內，提款如附表編號2至8所示之金額等
    犯罪事實，亦屬前案不起訴處分範圍，且檢察官係於無新事
    實、新證據之情況下，就同一案件再行起訴為由，主張此部
    分亦應為不受理判決。惟刑事訴訟法第260條所稱之同一案
    件，係指同一訴訟物體，即被告與犯罪事實均屬相同者而言
    ，亦即係指事實上同一之案件(最高法院111年度台非字第79
    號判決參照)。觀諸前案臺灣彰化地方檢察署103年度偵續字
    第58號不起訴處分書所載內容，檢察官係就告訴人告訴及彰
    化縣警察局彰化分局報告之「被告自91年11月27日起至99年
    8月31日止，未經告訴人授權或同意，持告訴人之印鑑、存
    摺，在國泰商業銀行彰泰分行，以告訴人名義，向該分行盜
    領告訴人所有帳戶0000000000000、000000000000、0000000
    00000號(按應為000000000000號，該不起訴處分書應為誤載
    )帳戶計771萬889元而侵占入己(詳如附件，係指上開不起訴
    處分書之附件一)。」之事實，為不起訴處分。而上開不起
    訴處分書之附件一所載告訴人指訴被告盜領渠國泰世華銀行
    帳戶內存款之時間、金額，並未包含本案起訴意旨所稱附表
    編號2至8所示提領之情形。則本案起訴意旨所稱被告擅自於
    附表編號2至8所示之時間，持告訴人之印章，偽造取款憑條
    後，自告訴人申設之國泰世華銀行帳戶內，提款如附表編號
    2至8所示之金額等事實，並不在前案不起訴處分之範圍內，
    檢察官認就此部分符合刑事訴訟法第258條提起公訴之規定
    ，自得起訴被告，尚無庸符合刑事訴訟法第260條所定要件
    。綜上所述，辯護人此部分主張，容有誤會，併此敘明。
據上論斷，應依刑事訴訟法第301條第1項、第303條第4款，判決
如主文。
本案經檢察官鍾孟杰提起公訴，檢察官黃建銘到庭執行職務。
中　　華　　民　　國　　111 　年　　7 　　月　　28　　日
                  刑事第三庭  審判長法  官  廖健男
                                    法  官  胡佩芬
                                    法  官  林慧欣
以上正本證明與原本無異。
如不服本判決應於收受判決後20日內向本院提出上訴書狀，並應
敘述具體理由。其未敘述上訴理由者，應於上訴期間屆滿後20日
內向本院補提理由書( 均須按他造當事人之人數附繕本) 「切勿
逕送上級法院」。
告訴人或被害人對於判決如有不服具備理由請求檢察官上訴者，
其上訴期間之計算係以檢察官收受判決正本之日期為準。
中　　華　　民　　國　　111 　年　　7 　　月　　28　　日
                                    書記官  楊雅芳

附表：
編號 提領時間(民國) 提領金額(新臺幣) 備註 1 95年8月7日 10萬元  2 95年8月30日 2萬2000元  3 96年4月4日 8萬5000元  4 96年5月8日 5萬元  5 96年10月24日 1萬元 依告訴意旨及所提出之證物，被告未經告訴人同意提領之金額應包括此筆，故此應為告訴狀漏列。 6 96年10月26日 2萬3000元 依告訴意旨及所提出之證物，被告未經告訴人同意提領之金額應包括此筆，故此應為告訴狀漏列。 7 97年1月14日 37萬7000元  8 98年8月6日 2萬元